臺灣高等法院民事判決　　　　　　　　 95年度上易字第615號
上　訴　人　乙○○
　　　　　　甲○○
上列二人共同
訴訟代理人　張斐雯律師
被　上訴人　何嘉仁實業股份有限公司
　　　　　　　　　　　設台北市○○○路○段107號
法定代理人　丙○○　　住同上
訴訟代理人　劉紀翔律師
上列當事人間請求返還押租金事件，上訴人對於中華民國95年5
月16日臺灣臺北地方法院94年度訴字第4611號第一審判決提起上
訴，本院於96年3月13日言詞辯論終結，判決如下：
    主  文
上訴駁回。
第二審訴訟費用由上訴人負擔。
    事  實
甲、上訴人方面：
壹、聲明：
一、原判決廢棄。
二、上開廢棄部分，被上訴人在第一審之訴及假執行之聲請均駁
    回。
貳、陳述：除與原判決記載相同者外，補稱略以：
一、上訴人得就所受損害對被上訴人主張抵銷：
(一)、辦理使用執照變更所需費用48萬8250元。
(二)、被上訴人自94年7月1日起至96年3月1日止，應給付上訴人相
    當於租金3倍之違約金合計為259萬8000元。
(三)、本件上訴人先行拆除樓梯，致上訴人面臨被連續處以罰緩及
    補辦手續支出規費共30萬元之損害。
乙、被上訴人方面：
壹、聲明：上訴駁回。
貳、陳述：除與原判決記載相同者外，補稱略以：
一、上訴人抵銷之抗辯為無理由。
    理  由
一、被上訴人主張：其於民國88年2月1與台灣中華日報社（下稱
    中華日報社）分別訂約，分別租用門牌號碼：台北市○○路
    131 號一樓及二樓房屋，租賃期間均自88年2月1日起至94年
    6月30日止。被上訴人於訂約時就一樓部分租約，交付押租
    保證金150萬元，約明於雙方終止契約時，出租人應於被上
    訴人遷空交還房屋後返還被上訴人。系爭二樓部分，中華日
    報社為使被上訴人能於該屋辦理補習班登記，乃依據消防法
    等相關法規，打通二樓部分地板，從二樓室內加設通往系爭
    一樓房屋室內樓梯一座，並於90年1 月16日完成使用執照用
    途變更（原用途為辦公室，變更為一般服務業），同年四月
    ，被上訴人與中華日報社終止該二樓之租約，中華日報社將
    該二樓出租予訴外人章靜琪作補習班使用。嗣上訴人二人於
    92年2月間，共同向中華日報社買受系爭一樓房屋，繼受中
    華日報社與被上訴人間系爭一樓之租賃契約。被上訴人於94
    年6月30日租期屆滿時，已將一樓房屋騰空，並於上訴人指
    定之94年7月1日派員至房屋現場交付鑰匙與辦理交屋事宜，
    詎上訴人拒絕受領房屋返還，且拒絕返還押租金。爰依租賃
    契約約定，請求上訴人乙○○或甲○○各給付150萬元及自
    起訴狀繕本送達翌日起之遲延利息，如其中一人已履行給付
    ，其他人則免給付義務。
    上訴人對被上訴人於88年2月1與中華日報社訂約，分別承租
    系爭一樓、二樓房屋，租賃期間均自88年2月1日起至94年6
    月30止，被上訴人就一樓租約交付押租金150萬元，中華日
    報社將系爭二樓房屋使用執照用途由原為「辦公室」辦理變
    更為「一般服務業（文理補習班）」，及其繼受中華日報社
    與被上訴人間系爭一樓租約，系爭一樓租約租期已屆滿等情
    不爭執。惟辯以被上訴人應負將系爭二樓使用執照用途回復
    為原用途之義務。又被上訴人未辦理變更回復系爭二樓使用
    執照之用途，應對上訴人負辦理變更所需費用48萬8250之債
    務；另被上訴人依約應於94年7月1日前回復原狀，惟被上訴
    人迄未辦理回復使用執照用途之變更，依租約第4條約定，
    被上訴人自84年7月1日至96年3月1日止，應給付上訴人相當
    租金3倍之違約金合計159萬8000元；又被上訴人未經許可先
    行拆除二樓通往一樓之室內梯，致上訴人面臨連續處以罰鍰
    及補辦手續支出規費等計30萬元之損害，上訴人以被上訴人
    所負上開債務，與被上訴人本件請求主張抵銷等語。
    （原審為上訴人敗訴之判決，上訴人提起上訴。）
二、查被上訴人於88年2月1日與中華日報社分別訂約，分別承租
    系爭一樓、二樓房屋，租賃期間均自88年2月1日起至94年6
    月30止，被上訴人就一樓租約交付押租金150萬元予出租人
    。中華日報社申請辦理二樓使用執照用途變更，由原核准用
    途為「辦公室」，變更為「一般服務業（文理補習班）」，
    及變更二樓通往一樓增設室內梯乙座，經台北市政府工務局
    核90年1月16日發90變使字第0010號使用執照。上訴人於92
    年2月間，共同向中華日報社買受系爭一樓房屋，繼受中華
    日報社與被上訴人間系爭一樓租賃契約及押租金契約。被上
    訴人與上訴人間系爭一樓租約租期已屆滿，被上訴人已將上
    開增設之室內梯拆除等情，有被上訴人提出之租約、變更使
    用執照、存證信函、照片等可稽（見原審卷第5-17、23-27
    頁），並經證人吳良華（中華日報社員工）證述在卷（參見
    原審卷第92頁背面），及經原審法院履勘現場屬實，有勘驗
    筆錄可稽（見原審卷第60頁），且為兩造所不爭執，堪認為
    真正。
三、被上訴人主張依系爭租約約定，上訴人應返還系爭一樓押租
    金150萬元。上訴人則以上開情詞置辯。茲審酌如下：
(一)、系爭租約第7條約定「押租保證金：承租人應於訂約時，交
    付出租人押租保證金150萬元，雙方終止契約時，出租人應
    於乙方遷空交還房屋後無息退還承租人」，第4條約定「承
    租人應於租期屆滿或終止契約之日，將租賃標的物按照固定
    結構現狀遷空，交還出租人」（見原審卷第5頁）。本件被
    上訴人已將系爭一樓房屋遷空，並將增設之室內梯拆除，已
    如上述，則被上訴人依租約第7條約定，請求上訴人返還押
    租金150萬元，即屬正當。
(二)、上訴人抗辯依租約第12條約定及被上訴人曾出具切結書予
    中華日報社日後回復原狀，暨中華日報社辦理二樓使用執照
    用途變更係由被上訴人負擔費用等，謂被上訴人應負將系爭
    二樓使用執照用途回復為原用途之義務：
１、查被上訴人雖於88年2月1與中華日報社訂約，承租系爭二樓
    房屋，惟被上訴人已於90年4月與中華日報社終止該二樓房
    屋租約，另由章靜琪與中華日報社訂約承租，租期自90 年4
    月1日起至94年6月30日，嗣該二樓房屋亦由訴外人林呂盈取
    得所有權，有上訴人提出之終止租約、章靜琪與中華日報社
    間租約、建物登記簿謄本等可稽（見原審卷第18-22頁、63
    頁），並經證人吳良華、章靜琪證述在卷（原審卷第91-94
    ）。是堪認被上訴人與上訴人間之一樓租約，與章靜琪與出
    租人（中華日報社、林呂盈）間之二樓租約，乃二獨立租約
    。上訴人並非二樓租約之出租人，亦非二樓房屋所有權人，
    被上訴人亦已非二樓房屋租約之承租人，被上訴人自無依兩
    造間一樓租約第12條「承租人對租賃標的物之裝修隔間或增
    加設備，必須自行招商辦理，及負擔其費用，但不得損害原
    有建築基本結構，於租期到期時，承租人應予遷空」之約定
    ，辦理二樓房屋使用執照用途變更之義務。
２、證人吳良華於原審固證述被上訴人與中華日報社約定租期屆
    滿後，樓梯要打掉回復原狀，被上訴人並寫了一份切結書予
    中華日報社，惟證人吳良華另證述該切結書，於中華日報社
    出售系爭一樓後，將之轉交予上訴人（參見原審卷第92頁背
    面），而上訴人迄未提出該切結書。被上訴人否認其與中華
    日報社約定，日後由其辦理二樓使用執照用途之變更，證人
    吳良華亦謂「切結書上是指樓梯，變更（使用執造用途）手
    續我的印象中沒有特別的註明」（參見原審卷第93頁背面）
    ，是亦無從認被上訴人與系爭一樓之原出租人中華日報社約
    定，其負有將系爭二樓使用執造用途回復原狀之義務。
３、證人張政逸（二樓使用執照變更用途之設計人）於原審固證
    稱系爭二樓辦理使用執照用途變更之費用係由被上訴人支付
    。惟查系爭二樓房屋使用執照用途變更之申請人為二樓建物
    所有權人中華日報社，張政逸建築師事務所係受中華日報社
    委託辦理（見原審卷第17頁、本院卷第60頁、67頁），被上
    訴人於變更使用執照用途之時（90年1月間）為系爭二樓房
    屋之承租人，則其與出租人中華日報社約定，由承租人負擔
    變更之費用，乃租約當事人間之約定，自無從以系爭變更費
    用係由被上訴人實際支出，即認被上訴人有將之回復原狀之
    義務。
４、況依台北市建築管理處中華民國96年1月3日北市都建照字第
    09571382400號函意旨「倘本案地上2層樓（即系爭二樓）欲
    將『一般服務業（文理補習班）』用途變更為『辦公室』用
    途使用，應由該建物所有權人或出具同意書允予第三人為起
    造人，並委託本市開業建築師依…等相關法令規定申辦變更
    使用執照。」（見本院卷第59頁）。被上訴人並非系爭二樓
    房屋所有權人，亦無從申請系爭二樓房屋使用執照用途之變
    更。
５、從而，上訴人主張被上訴人有將二樓房屋使用執照用途回復
    為原「辦公室」之義務，而被上訴人迄未辦理回復原狀，其
    得拒絕返還押租金乙節，即非可採。
(三)、上訴人主張被上訴人對其負有有下述債務，其可主張與本件
    對被上訴人所負債務抵銷云云：
１、上訴人主張被上訴人未將系爭二樓房屋使用執照用途變更為
    原「辦公室」，其對被上訴人有辦理變更所需費用48萬8250
    之債權；另被上訴人依約應於94年7月1日前回復原狀，惟被
    上訴人迄未辦理回復使用執照用途之變更，依租約第4條約
    定，被上訴人自84年7月1日至96年3月1日止，應給付上訴人
    相當租金3倍之違約金合計159萬8000元云云。
    查被上訴人並無上訴人所指上述義務，則上訴人以被上訴人
    未辦理變更二樓使用執照用途為由，主張對被上訴人對其有
    上述債務，自屬無據。
２、上訴人主張被上訴人未經許可先行拆除二樓通往一樓之室內
    梯，致上訴人面臨連續處以罰鍰及補辦手續支出規費等計30
    萬元之損害，被上訴人對其負有該損害賠償債務云云。
    查台北市建築管理處中華民國96年1月3日北市都建照字第
    09571382400號函固謂「本案未經許可先行拆除原興建樓梯
    乙節，業違反建築法第73條第2項規定，應依同法第91條規
    定處以建築物所有權人6萬元以上30萬元以下之罰鍰」（參
    見本院卷第59頁）。惟查「本案」係指二樓辦理使用執照用
    途變更案，即由原核准用途為「辦公室」，變更為「一般服
    務業（文理補習班）」，及變更二樓通往一樓增設室內梯乙
    座（見原審卷第17頁），是上開應處以建物所有權人罰鍰之
    規定，應係指二樓建物所有權人，上訴人並非二樓建物所有
    權人，自無遭科處罰鍰之虞。縱認上訴人有遭科處罰鍰之虞
    ，惟主管機關迄未對上訴人科處罰鍰，亦無從認上訴人有其
    主張之30萬元損害，上訴人此部分抗辯亦無理由。
３、從而，上訴人為上開抵銷之抗辯，均不足採。
四、綜上所述，被上訴人依兩造一樓租約第7條約定，請求上訴
    人乙○○或甲○○返還押租金150萬元，及自94年9月9日（
    起訴狀繕本送達翌日）起至清償日止，按年息5%計算之利息
    ，為有理由，應予准許。原審為上訴人敗訴之判決，於法並
    無違誤。上訴意旨指摘原判決不當，求予廢棄改判，為無理
    由，應予駁回。
五、本件事證已明，兩造其餘攻擊防禦方法，經核與本判決之結
    果不生影響，爰不一一論述。
六、據上論結，本件上訴為無理由，依民事訴訟法第449條第1項
    、第78條，判決如主文。
中　　華　　民　　國　　96　　年　　3　　月　　27　　日
　　  　　　　　　　民事第八庭
                        審判長 法　官 吳景源
 　　　　　　　　　　          法　官 鄭威莉
                               法　官 滕允潔
正本係照原本作成。
不得上訴。
中　　華　　民　　國　　96　　年　　3 　　月　　28　　日
　　　　　　　　　　　　　　   書記官 黃麗玲
